臺灣板橋地方法院刑事判決　　　　　　　　　　　　　　　九十年度易字第六三號
　　公　訴　人　臺灣板橋地方法院檢察署檢察官
　　被　　　告　戊○○
右列被告因詐欺案件，經檢察官提起公訴（八十九年度偵字第一八九四一號），本院
判決如左：
    主  文
戊○○意圖為自己不法之所有，以詐術使人將本人之物交付，累犯，處有期徒刑肆月
，如易科罰金以佰元折算壹日。
    事  實
一、戊○○曾於民國八十八年八月十一日因犯賭博罪，為臺灣高等法院判處有期徒刑
    六月，如易科罰金以三百元折算一日確定，於八十八年九月二十七日准予易科罰
    金執行完畢，猶不知悔改，明知其財務狀況不佳，其就前於八十九年一月十日所
    招組之互助會已難以支付會員會款而捉襟見肘，為籌措款項，竟意圖為自己不法
    之所有，於八十九年八月五日又向丙○○等人稱將再招組每會新臺幣 (下同) 一
    萬元、連同會首共七十會之互助會云云，隱瞞其因積欠大量債務、致六十九會會
    員中有半數以上係以抵債方式抵付會首款之實情，邀丙○○等人入會而詐取會首
    款，使丙○○等人因而陷於錯誤而同意加入會員，紛紛於臺北縣永和市○○路二
    ○○號戊○○之住處等處交付會首款 (丙○○連同其侄兒陳信強共交付二萬元、
    庚○○交付二萬元、陳夫春連同其子陳義寶、弟弟陳建利、妻妹林美惠共交付七
    萬元、林甲○○連同其妹尤紅綢、女林于如共交付四萬元、丁○○連同其夫林世
    正共交付四萬元、己○○交付二萬元、辛○○交付二萬元) ，戊○○因而詐得約
    二十餘萬元。戊○○除詐得前開約二十餘萬元外，且以八十九年八月五日係其姑
    姑宮乙○○以二千元得標為由，同時亦向丙○○等會員收取每會各八千元。惟戊
    ○○就前揭互助會尚且猶未製作互助會會單，即旋於同年八月中旬宣布停會，丙
    ○○等人始知受騙。
二、案經丙○○訴請臺灣板橋地方法院檢察署檢察官偵查起訴。
    理  由
一、訊據被告戊○○固坦承於右揭時間招組互助會，會員中僅有二十餘會繳交會首款
    ，嗣未制作互助會會單即於八十九年八月中旬停會之事實，惟矢口否認有何詐欺
    犯行，辯稱：伊不是故意要倒會，是被朋友拖累，伊到南部找朋友要錢，告訴人
    丙○○誤會伊逃跑，才告伊。伊於八月當時到南部找朋友，會員認為伊有債務問
    題，伊怕會員緊張、會競標，才停會的。伊已有慢慢將會錢還給會員了云云。經
    查：
  (一)被告於八十九年八月五日招組每會一萬元、連同會首共七十會之互助會，會員中
    有二十餘會繳交會首款，嗣未制作互助會會單即於八十九年八月中旬停會等事實
    ，除據被告自承在卷外，且經告訴人丙○○及證人庚○○、陳夫春、林甲○○、
    丁○○、己○○、辛○○分別指證明確。又被告自陳：其他會員是因之前有跟我
    的會，我欠他們錢，會首款就用抵的等語，可見被告雖於八十九年八月五日向告
    訴人丙○○等人稱欲招組每會一萬元、連同會首共七十會之互助會云云，但該互
    助會於甫收取會首款時，竟即有半數以上之會員是以抵債方式抵付會首款，依此
    觀之，身為會首之被告當時之財務狀況極差，該互助會在一開始即未能正常運作
    ，顯可預期勢將無以為繼，依一般常情，任何人如得知上情，將不可能同意加入
    互助會。然被告竟隱瞞上情，猶邀告訴人丙○○等人入會而收取會首款，已足彰
    其有施用詐術致告訴人丙○○等人陷於錯誤之情事。
  (二)再者，被告於偵查中即承稱：伊曾被倒會過自己承受下來，也有向人借錢，但利
    息負擔愈來愈沈重，到八十八年就撐不下去，只好又招會，會員都抵債，所以伊
    實際上都未收到會錢，所以才撐不下去等語，可見依被告於八十九年八月五日招
    組互助會當時之經濟狀況，其欲支付之前所招組互助會會員之會款已力有未逮，
    更遑論能維持新招組互助會之正常運作。從而，本件被告顯可預見其無力維持新
    互助會，竟仍邀告訴人丙○○等人入會而收取會首款，嗣該互助會果猶未制作會
    單、不及半月旋即宣告停會，適足以印證被告於招會之初即意在向告訴人丙○○
    等人詐取會首款。被告於本院審理時謂：伊怕會員緊張、會競標，才停會的，伊
    無詐欺之故意云云，無非諉責之詞，不足採信。至於被告事後有陸續分期將會錢
    還給告訴人丙○○等會員，迄今已大部分還清，乃是履行其民事上應盡之義務，
    並無解於其應負之詐欺罪責。本件事證明確，被告之詐欺犯行洵堪認定。
二、核被告所為，係犯刑法第三百三十九條第一項之詐欺取財罪。被告招組本件互助
    會後向告訴人丙○○等會員詐取會首款，使各會員受騙而交付會款，係一行為侵
    害數法益，觸犯數詐欺罪名，應依想像競合犯之例，從一詐欺罪處斷。查被告曾
    於八十八年八月十一日因犯賭博罪，為臺灣高等法院判處有期徒刑六月，如易科
    罰金以三百元折算一日確定，於八十八年九月二十七日准予易科罰金執行完畢，
    有臺灣高等法院檢察署刑案紀錄簡覆表一件在卷可稽，其於五年內再犯本件有期
    徒刑以上之罪，為累犯，應依法加重其刑。爰審酌被告之素行狀況、犯罪動機、
    手段、目的、所詐騙之金額，及犯罪後態度等一切情狀，量處如主文所示之刑。
    末查被告行為後，刑法第四十一條業於九十年一月四日經立法院修正通過，並經
    總統於九十年一月十日公布，而於同年一月十二日生效施行，其修正後條文為「
    犯最重本刑為五年以下有期徒刑以下之刑之罪，而受六個月以下有期徒刑或拘役
    之宣告，因身體、教育、職業、家庭之關係或其他正當事由，執行顯有困難者，
    得以一元以上三元以下折算一日，易科罰金。但確因不執行所宣告之刑，難收矯
    正之效，或難以維持法秩序者，不在此限。」「併合處罰之數罪，均有前項情形
    ，其應執行之刑逾六月者，亦同」，與修正前刑法第四十一條相較結果，修正後
    條文顯較有利於被告，故本件既符合修正後刑法第四十一條第一項規定之情形，
    自應依刑法第二條第一項前段規定，依修正後刑法第四十一條第一項規定併諭知
    易科罰金之折算標準。
三、公訴意旨另以：被告明知已陷於無資力而週轉困難之情況，竟意圖為自己不法之
    所有，自任會首，於八十九年一月十日招組互助會，會期自八十九年一月十日起
    至九十一年一月二十五日止，會員連同會首共計五十一會，每會二萬元，每月十
    日及二十五日二十時在永和市○○路二○○號住處開標，告訴人丙○○等人均不
    疑有詐，加入前開互助會，並均按月繳納會款。嗣於八十九年八月中旬，被告因
    週轉不靈停標倒會，告訴人丙○○等人始知被騙，因認被告此部分亦涉有刑法第
    三百三十九條第一項之詐欺罪嫌。經查，訊之被告堅決否認有何詐欺犯行，而查
    ，被告於八十九年一月十日招組前開互助會後，尚且維持正常開標逾半年，據此
    ，實難遽指被告於招組前開互助會之初即有何詐欺犯意。倘若被告於招會之始即
    意在詐欺，何須維持正常開標逾半年？公訴人僅以被告於八十八年間財務狀況已
    極度惡化，即指被告涉有此部分之詐欺犯嫌，尚嫌率斷。此外，復查無其他積極
    證據足資證明被告涉有此部分之詐欺罪嫌，原應諭知無罪之判決，然因公訴意旨
    認此部分與前開論處罪刑部分有連續犯之裁判上一罪關係，基於審判不可分原則
    ，爰不另為無罪之諭知，附此敘明。
據上論斷，應依刑事訴訟法第二百九十九條第一項前段，刑法第二條第一項前段、第
三百三十九條第一項、第五十五條、第四十七條、第四十一條第一項，罰金罰鍰提高
標準條例第一條前段、第二條，判決如主文。
本案經檢察官李吉祥到庭執行職務。
中      華      民      國    九十一    年      三      月      七      日
          台灣板橋地方法院刑事第五庭
                                      法  官    戴   嘉   清
右正本證明與原本無異
如不服本判決應於送達後十日內向本院提出上訴狀
                                      書記官    陳   春   銘
中      華      民      國    九十一    年      三      月     十五     日
附錄本案論罪科刑法條全文：
刑法第三百三十九條
意圖為自己或第三人不法之所有，以詐術使人將本人或第三人之物交付者，處五年以
下有期徒刑、拘役或科或併科一千元以下罰金。
以前項方法得財產上不法之利益或使第三人得之者亦同。
前二項之未遂犯罰之。
